---
title: "Análises inferênciais dos dados do experimento"
author: "Antônia Karine Fernandes, José Neto Rodrigues e Vinícius Fonsêca"
format: html
editor: visual
editor_options: 
  chunk_output_type: console
---

# Pacotes usados

```{r}
library(janitor)
library(car)       # para teste de Levene
library(emmeans)   # para pós-hoc
library(multcompView) # para compact letter display no pós-hoc
library(multcomp)
library(agricolae)
library(tidyr)
library(agridat)
library(ggplot2)
library(dplyr)
```

# Análises inferênciais

## Peso dos capulhos (weight)

```{r}
data(silva.cotton)
dat <- silva.cotton

# Remover NAs (apenas na variável weigth)
dados_anova_weight <- dat |> tidyr::drop_na(weight)
dados_anova_weight$defoliation <- as.factor(dados_anova_weight$defoliation)

# ANOVA bifatorial (modelo aditivo com interação)
modelo_weight <- aov(weight ~ stage * defoliation, data = dados_anova_weight)

# Sumário da ANOVA
summary(modelo_weight)

# Verificação de pressupostos 

# 1. Normalidade dos resíduos
# p > 0.05 = resíduos normais
shapiro.test(residuals(modelo_weight)) 

# 2. Homogeneidade de variâncias (Levene)
# p > 0.05 = variâncias homogêneas
leveneTest(weight ~ stage * defoliation, data = dados_anova_weight)

#a interação foi significativa, os dados seguiram normalidade e atenderam ao pressuposto de homogeneidade, seguimos então com o teste Tukey de médias. 

#Pós-hoc: teste de Tukey para defoliation (significativo)
#decompões as médias de cada estádio dentro de desfolha 
#mostrar as diferenças estatísticas para letras na coluna (maiusculas). 
media_stage <- emmeans(modelo_weight, ~ stage | defoliation)
media_stage
cld(media_stage, Letters = letters)

#Pós-hoc: teste de Tukey para stage (significativo)
#decompões as médias de cada nivel de desfolha dentro dos estádios 
#mostrar as diferenças estatísticas para letras na linha (minusculas). 
media_defoliation <- emmeans(modelo_weight, ~ defoliation | stage)
media_defoliation
cld(media_defoliation, Letters = letters)

#para o CV (coeficiente de variação do modelo) da tabela 
cv.model(modelo_weight)
```

**Tabela 1** - Resultado do teste de Tukey

| Estádio      | 0        | 25        | 50        | 75         | 100      |
|--------------|----------|-----------|-----------|------------|----------|
| Floração     | 28,75 Ac | 21,13 Ab  | 20,70 Ab  | 20,27 Ab   | 13,41 Aa |
| Capulho      | 28,98 Ac | 26,52 ABc | 28,72 Bbc | 21,93 ABb  | 6,73 Ba  |
| Maçãs        | 34,18 Ab | 31,13 Bab | 28,45 Bab | 28,55 BCab | 25,35 Ca |
| Botão floral | 29,14 Ab | 28,86 Bab | 29,57 Bab | 26,57 Cab  | 23,24 Ca |
| Vegetativo   | 31,73 Ab | 31,74 Bb  | 28,94 Bb  | 29,02 Cb   | 20,88 Ca |

CV = 13,67

Médias seguidas pela mesma letra maiúscula na coluna, e minúscula na linha, não diferem estatisticamente entre si pelo teste de Tukey a 5% de probabilidade.

## Número de capulhos viáveis (variável "reproductive")

```{r}
# ANOVA bifatorial (modelo aditivo com interação)
dat$defoliation <- as.factor(dat$defoliation)
modelo_reproductive <- aov(reproductive ~ stage * defoliation, data = dat)

# Sumário da ANOVA
summary(modelo_reproductive)

# Verificação de pressupostos

# 1. Normalidade dos resíduos
# p > 0.05 = resíduos normais
shapiro.test(residuals(modelo_reproductive)) 

# 2. Homogeneidade de variâncias (Levene)
# p > 0.05 = variâncias homogêneas
leveneTest(reproductive ~ stage * defoliation, data = dat)

#a interação foi siguinificativa, os dados não seguiram normalidade, mas atenderam ao pressuposto de homogeneidade, seguimos então com o teste Tukey. 

#Pós-hoc: teste de Tukey para defoliation (significativo)
#decompões as médias de cada estádio dentro de desfolha 
#mostrar as diferenças estatísticas para letras na coluna (maiusculas). 
media_reproductive <- emmeans(modelo_reproductive, ~ stage | defoliation)
media_reproductive
cld(media_reproductive, Letters = letters)

#Pós-hoc: teste de Tukey para stage (significativo)
#decompões as médias de cada nivel de desfolha dentro dos estádios 
#mostrar as diferenças estatísticas para letras na linha (minusculas). 
media_defoliation <- emmeans(modelo_reproductive, ~ defoliation | stage)
media_defoliation
cld(media_defoliation, Letters = letters)

#para o CV (coeficiente de variação do modelo) da tabela 
cv.model(modelo_reproductive)
```

**Tabela 2** - Resultado do teste de Tukey  

| Estádio      | 0        | 25       | 50       | 75       | 100      |
|--------------|----------|----------|----------|----------|----------|
| floração     | 4,8 Ab   | 3,4 Aa   | 3,5 Aa   | 3,4 Aa   | 2,9 Aa   |
| capulho      | 4,3 Ab   | 3,8 ABb  | 4,3 Aab  | 3,4 Aab  | 2,7 Aa   |
| maçãs        | 5,0 Aa   | 5,0 BCa  | 4,2 Aa   | 4,2 Aa   | 4,5 Ba   |
| botão floral | 4,2 Aa   | 4,7 BCa  | 4,5 Aa   | 4,4 Aa   | 3,9 ABa  |
| vegetativo   | 4,6 Ab   | 5,1 Cb   | 4,3 Aab  | 4,5 Aab  | 3,2 Aa   |

CV = 24,19


Médias seguidas pela mesma letra maiúscula na coluna, e minúscula na linha, não diferem estatisticamente entre si pelo teste de Tukey a 5% de probabilidade.

## Número de capulhos (Variável "bolls")

```{r}
modelo_bolls <- aov(bolls ~ stage * defoliation, data = dat)
summary(modelo_bolls)
shapiro.test(residuals(modelo_bolls)) 
leveneTest(bolls ~ stage * defoliation, data = dat) 

#a interação foi siguinificativa, os dados não seguiram normalidade, mas atenderam ao pressuposto de homogeneidade, seguimos então com o teste Tukey. 

#Pós-hoc: teste de Tukey para defoliation (significativo)
#decompõe as médias de cada estádio dentro de desfolha 
#mostrar as diferenças estatísticas para letras na coluna (maiusculas). 
media_bolls <- emmeans(modelo_bolls, ~ stage | defoliation)
media_bolls 
cld(media_bolls, Letters = letters)

#Pós-hoc: teste de Tukey para stage (significativo)
#decompões as médias de cada nivel de desfolha dentro dos estádios 
#mostrar as diferenças estatísticas para letras na linha (minusculas). 
media_defoliation <- emmeans(modelo_bolls, ~ defoliation | stage)
media_defoliation
cld(media_defoliation, Letters = letters)

#para o CV (coeficiente de variação do modelo) da tabela 
cv.model(modelo_bolls)
```

**Tabela 3** - Resultado do teste de Tukey  

| Estádio      | 0       | 25       | 50       | 75       | 100      |
|--------------|---------|----------|----------|----------|----------|
| floração     | 4,7 Ab  | 2,9 Aa   | 2,9 Aa   | 3,0 Aa   | 2,3 ABa  |
| capulhos     | 4,3 Ac  | 3,5 ABbc | 4,4 Bbc  | 3,1 Ab   | 1,5 Aa   |
| maçãs        | 5,0 Aa  | 5,0 Ca   | 4,1 ABa  | 4,4 Ba   | 4,5 Da   |
| botão floral | 4,2 Aa  | 4,7 BCa  | 4,4 Ba   | 4,4 Ba   | 3,6 CDa  |
| vegetativo   | 4,5 Ab  | 5,0 Cb   | 4,3 Bab  | 4,0 ABab | 3,1 BCa  |

CV = 25,19


Médias seguidas pela mesma letra maiúscula na coluna, e minúscula na linha, não diferem estatisticamente entre si pelo teste de Tukey a 5% de probabilidade.

## Altura das plantas (cm) (Variável "height")

Análise de regressão utilizada para a variável quantitativa (nível de desfolha).

```{r}
data(silva.cotton)
dat <- silva.cotton
dat$defoliation_num <- as.numeric(as.character(dat$defoliation))
model <- lm(height ~ defoliation_num + stage, data = dat)
summary(model)

modelo_interacao <- lm(height ~ defoliation_num * stage, data = dat)
summary(modelo_interacao)
anova(model, modelo_interacao) 

#O modelo sem interação é melhor, por ser mais parcimonioso (menos termos) e não ter perda real de explicação da variância.

shapiro.test(residuals(model))

dat$defoliation <- as.factor(dat$defoliation)
leveneTest(height ~ stage * defoliation, data = dat)

#Apesar da variabilidade da altura ser fortemente explicada pelo estágio de desenvolvimento das plantas, a desfolha apresentou um efeito positivo pequeno mas estatisticamente significativo, independente do estágio. A inclusão da interação entre desfolha e estágio não melhorou o ajuste do modelo, sugerindo que o impacto da desfolha é relativamente constante ao longo dos estágios fenológicos.

# Cores para estágios
cores_fill <- c(
  "blossom" = "#CC79A7",
  "boll" = "#E69F00",
  "bollopen" = "#56B4E9",
  "flowerbud" = "#009E73",
  "vegetative" = "#F0E442"
)

dat$stage <- factor(dat$stage, levels = names(cores_fill))

# Criar dados para predição
newdata <- expand.grid(
  defoliation_num = seq(min(dat$defoliation_num), max(dat$defoliation_num), length.out = 100),
  stage = levels(dat$stage)
)

# Extrair coeficientes do modelo
coef_model <- coef(model)

# Calcular predição manualmente (sem interação)
newdata$fit <- coef_model["(Intercept)"] + 
  coef_model["defoliation_num"] * newdata$defoliation_num + 
  ifelse(newdata$stage == levels(dat$stage)[1], 0,
         coef_model[paste0("stage", newdata$stage)])

# Plot
ggplot(dat, aes(x = defoliation_num, y = height, color = stage)) +
  geom_point(alpha = 0.6) +
  geom_line(data = newdata, aes(x = defoliation_num, y = fit, color = stage), size = 1) +
  scale_color_manual(values = cores_fill) +
  labs(
    title = "Altura das plantas em função da desfolha e do estádio fenológico",
    x = "Desfolha (%)",
    y = "Altura das plantas (cm)",
    color = "Estádio"
  ) +
  theme_minimal()
```

Já para a análise da variável qualitativa (Estádio de desenvolvimento da planta), utilizaremos o teste Tukey e apresentaremos os resultados por meio de boxplot

```{r}
emmeans_stage <- emmeans(model, ~ stage)
letras2 <- cld(emmeans_stage, Letters = letters)

ymax <- max(dat$height, na.rm = TRUE)

ggplot(dat, aes(x = stage, y = height)) +
  geom_boxplot(fill = "lightgreen", alpha = 0.6, outlier.shape = NA) +
  geom_jitter(width = 0.1, alpha = 0.3) +
  geom_text(data = letras2,
            aes(x = stage, y = ymax + 2, label = .group),
            size = 5) +
  labs(
    x = "Estádio fenológico",
    y = "Altura da planta (cm)",
    title = "Altura das plantas em diferentes estádios fenológicos do algodoeiro"
  ) +
  theme_minimal()
```

## Número de nós (Variável "nodes")

```{r}
data(silva.cotton)
dat <- silva.cotton
dat$defoliation_num <- as.numeric(as.character(dat$defoliation))

model <- lm(nodes ~ defoliation_num + stage, data = dat)
summary(model)

# Remover linhas com NA apenas nas variáveis do modelo
modelo_df <- dat %>%
  select(nodes, defoliation_num, stage) %>%
  drop_na()

# Agora sim o modelo
modelo_interacao <- lm(nodes ~ defoliation_num * stage, data = modelo_df)
summary(modelo_interacao)
anova(model, modelo_interacao) 

#Diferente da variável altura, para o número de nós a interação entre desfolha e estádio fenológico da planta melhora significativamente o modelo.

#O número de nós nas plantas de algodoeiro foi significativamente influenciado tanto pela intensidade de desfolha quanto pelo estádio fenológico. Além disso, a interação entre essas duas variáveis foi estatisticamente significativa, indicando que o efeito da desfolha sobre o número de nós varia entre os estádios — sendo mais acentuado, por exemplo, no estádio de “boll”, onde a resposta à desfolha foi mais positiva.

shapiro.test(residuals(modelo_interacao))

dat$defolha_fator <- as.factor(dat$defoliation_num)
leveneTest(nodes ~ stage * defolha_fator, data = dat)

# Verifique os níveis mantidos
levels(modelo_df$stage)
table(modelo_df$stage)

#As variâncias do número de nós são homogêneas entre os grupos formados pelos níveis de estádio e desfolha (categorias).

# Cores dos estágios
cores_fill <- c(
  "blossom" = "#CC79A7",
  "boll" = "#E69F00",
  "bollopen" = "#56B4E9",
  "flowerbud" = "#009E73",
  "vegetative" = "#F0E442"
)

# Garantir os fatores com todos os níveis
modelo_df$stage <- factor(modelo_df$stage, levels = names(cores_fill))

# Criar tabela para predição
newdata <- expand.grid(
  defoliation_num = seq(min(modelo_df$defoliation_num), max(modelo_df$defoliation_num), length.out = 100),
  stage = levels(modelo_df$stage)
)

# Previsões do modelo com intervalo de confiança
preds <- predict(modelo_interacao, newdata, interval = "confidence")
pred_df <- cbind(newdata, preds)

# Garantir fator para cores
pred_df$stage <- factor(pred_df$stage, levels = names(cores_fill))

# Gráfico com jitter nos pontos
ggplot() +
  geom_jitter(data = modelo_df, aes(x = defoliation_num, y = nodes, color = stage),
              width = 0.3, height = 0.15, alpha = 0.5, size = 2) +
  geom_line(data = pred_df, aes(x = defoliation_num, y = fit, color = stage), linewidth = 1) +
  geom_ribbon(data = pred_df, aes(x = defoliation_num, ymin = lwr, ymax = upr, fill = stage), 
              alpha = 0.3, color = NA) +
  scale_color_manual(values = cores_fill) +
  scale_fill_manual(values = cores_fill) +
  labs(
    title = "Efeito da desfolha sobre o número de nós por estádio fenológico",
    x = "Desfolha (%)",
    y = "Número de nós",
    color = "Estádio",
    fill = "Estádio"
  ) +
  theme_minimal()
```
